【裁判字號】    95,重國,2
【裁判日期】    950921
【裁判案由】    國家賠償
【裁判全文】
臺灣板橋地方法院民事判決               95年度重國字第2號
原      告  己○○兼鄭正田之.
            庚○○兼鄭正田之.
訴訟代理人  鄭庭壽律師
被      告  台北縣板橋市公所
法定代理人  甲○○
訴訟代理人  趙國生律師
複代理人    謝尚修律師
            林亦秀律師
被      告  台北縣政府
法定代理人  丙○○
訴訟代理人  乙○○
            戊○○
            丁○○
上列當事人間請求國家賠償事件，經本院於民國95年9 月14日言
詞辯論終結，判決如下：
    主  文
被告台北縣板橋市公所應給付原告新台幣柒拾參萬陸仟肆佰壹拾
貳元，及自民國九十五年四月七日起至清償日止按年息百分之五
計算之利息。
原告其餘之訴駁回。
訴訟費用由被告板橋市公所負擔十分之一，其餘由原告負擔。
本判決第一項於原告以新台幣貳拾貳萬元為被告台北縣板橋市公
所供擔保後，得假執行；但被告台北縣板橋市公所如以新台幣柒
拾參萬陸仟肆佰壹拾貳元為原告供擔保後，得免假執行。
原告其餘假執行之聲請駁回。
    事實及理由
一、按訴狀送達後，原告不得將原訴變更或追加他訴，但請求之
    基礎事實同一，或不甚礙被告之防禦及訴訟之終結者，不在
    此限，民事訴訟法第255 條第1 項第2 、7 款定有明文。查
    本件訴訟據原告於民國95年3 月24日提出之起訴狀所載，係
    請求被告連帶給付996 萬4,093 元，及起訴狀繕本送達翌日
    （即95年4 月7 日）起至清償日止按年息5%計算之利息，雖
    於95年9 月11日具狀追加己○○、庚○○為原告，並減縮聲
    明請求被告連帶給付811 萬6,713 元，及自起訴狀繕本送達
    翌日起至清償日止按年息5%計算之利息，惟與前揭規定相符
    ，應予准許，合先敘明。
二、本件原告起訴主張：
  (一)緣鄭正田即原告之被承受人，於民國93年8 月16日至台北縣
    板橋市○○路上板橋市公所管理之公園涼亭休憩，因台北縣
    政府開闢萬板路貫穿該公園成南北兩公園，開路通行首重安
    全措施，但開路後公園旁萬板路上人行道之水溝留有凸出水
    泥蓋，而該公園涼停至道路人行道上留有落差69公分坡嵌，
    鄭正田因下69公分之坡嵌時滑倒，頭部碰撞水溝蓋凸出部分
    ，致創傷性顱內出血，經緊急送亞東醫院急救，並於同日進
    行頭部開刀手術，仍呈現植物人狀態，並於95年7 月31日死
    亡。
  (二)上開公園之管理機關為台北縣板橋市公所，原應於公園之涼
    亭至馬路人行道階梯69公分處，設圍籬護欄安全措施以阻止
    行人通行，而台北縣政府於開闢萬板路，亦應於人行道與公
    園邊線設置圍籬護欄以禁止通行，及放置平面水溝蓋，惟兩
    機關均未設置，留下具有危險性之69公分高之坡嵌，及凸出
    之水溝蓋，管理公園之板橋市公所、開闢縣道之台北縣政府
    ，兩個機關均疏於防範他人安全及更換平面水溝蓋，並於出
    事後，即刻完成公共安全圍籬欄杆，及更換平面水溝蓋，以
    防公眾損傷，按國家賠償法第3 條規定，公有公共設施設置
    或管理有欠缺，致人民生命、身體或財產受損害時，國家應
    負賠償責任，則原告自得據此請求被告賠償。
  (三)茲將本件原告之損害及請求賠償之金額列明如下：
  醫藥費用54萬3044元。
  看護費7萬3,579元。
  喪失勞動能力損失126萬1,200元：原告係40年6月6日出生，
    自93年8月16日起至60歲退休時止，尚有6年9月20日之工件
    年數，按每月基本工資1萬5,840元計算，原告因本件而喪失
    勞動能力之損害為126萬1,200元。
  慰撫金600元。
  (四)為此，依據國家賠償法第3 條規定與侵權行為之法律關係，
    請求被告連帶給付811 萬6,713 元，及自起訴狀繕本送達翌
    日起至清償日止按年息5%計算之利息。並陳明願供擔保請准
    宣告假執行。
三、被告則抗辯：
  壹、台北縣政府部分：
  (一)原告指稱被跌倒導致呈現植物人狀態事件，發生於板橋市○
    ○路之板橋市公所所屬公眾出入之公園至道路人行道，該地
    點之管理機關為板橋市公所，並非台北縣政府，合先敘明。
  (二)該事件發生時，該路段正進行縣民大道暨萬板路增設自行車
    道工程，系爭地點工程進行並未破壞舊有1.1 公尺寬紅磚人
    行道，該舊有紅磚人行道自施工日截至目前仍供民眾通行無
    礙，既未納作施作，故毋須於施工期間採以圍籬等設施進行
    全面性封閉，阻斷行人通行，至於靠近車道側，於施作自行
    車道拓寬時，施工承商已於靠近車道側設置道路施工告示牌
    面，並設立型鋼護欄、交通錐等給予行駛於車道上車輛駕駛
    及施工人員安全措施。
  (三)自行車道水溝蓋板凸出，危及行人通行安全乙部分，查該路
    段拓寬為1.5 公尺寬自行車道於混凝面層澆置完成後，於舊
    有水溝上方原留設長方型清潔孔處，先以舊有水溝蓋板覆蓋
    ，主要係避免該清潔孔處遭致民眾隨意投入垃圾或廢棄物，
    阻礙水流，施工承商隨後即依施工進度成清潔蓋板覆蓋，至
    於原告為何自萬板路旁中山公園非屬一般正常出入口及人工
    步道活動範圍內發生跌倒情事，且已跨越1.1 公尺有紅磚人
    行道活動範圍，仍有待加以釐清。
  (四)為此，請求駁回原告之訴及其假執行之聲請，並陳明如受不
    利判決，願供擔保請准宣告免假執行。
  貳、台北縣板橋市公所部分：
  (一)被告否認原告鄭正田係行經系爭公園落差達69公分之坡嵌時
    滑倒，頭部撞及人行道上凸起而未設護欄之水泥蓋變成植物
    人等情，原告雖提出亞東紀念醫院診斷證明書，仍僅可證明
    被上訴人受傷害之情狀，不證明造成傷害之原因。
  (二)原告家屬對法律並非全然不知，何以仍施延一年有餘方向被
    告機關提出賠償請求，此舉要與常情有違，故原告起訴主張
    內容之真實性容有疑義。
  (三)原告經被告機關清查即為長期盤踞該地酗酒不歸之遊民，蓋
    經被告機關訴訟代理人親自實地勘查結果，系爭涼亭內有遊
    民佔據睡臥、飲酒，周遭環境不甚乾淨，普通民眾應唯恐避
    之不及，若非原告即為遊民之一，殊難想像會到此休憩。
  (四)系爭坡嵌性質上顯屬圍牆，而非階梯，其設計並無欠缺「通
    常使用」功能，原告將之作為階梯穿越，實際上毋寧稱為跳
    牆，蓋69公分之坡嵌，其高度已近正常成年人之上跨部，若
    非攀爬、跳躍，任何人皆不可能如正常階梯般舉足跨越。
  (五)縱認原告所述情事為真，則原告所受損害與系爭公物設計間
    亦無相當因果關係：縱系爭坡嵌未設置圍籬護欄，於客觀通
    人評價中，仍一望即知並非供行人穿越通行之用，通常人皆
    不會任意攀爬、跳越，則系爭坡嵌未設置護欄與原告強行跳
    牆成傷間，缺乏相當因果關係。
  (六)為此，請求駁回原告之訴。並陳明如受不利判決願供擔保請
    准宣告免假執行。
四、兩造不爭執之事實：
  (一)原告鄭正田係40年6 月6 日出生，於93年8 月16日13時48分
    被人發現倒臥於台北縣板橋市○○路180 巷口，並報請台北
    縣政府消防局送至亞東紀念醫院急救，亞東紀念醫院診斷為
    兩側多處創傷性顱內出血合併氣腦症，於同日施行開顱術除
    腦血腫和顱內監測器置入術，93年8 月21日行氣管切開術，
    93 年9月10日行腦脊髓液分流術，惟仍呈現植物人狀況，嗣
    於95年7 月31日死亡等情，有台北縣政府消防局執行救護服
    務證明、亞東紀念醫院診斷證明書各1 件為證，且為兩造所
    不爭執，自堪信為真實。
  (二)系爭公園涼亭坡嵌與人行道之落差為69公分，人行道自最靠
    近坡嵌處起算至雙白線之外側距離為122 公分，已據本院於
    95年7 月28日至現場履勘測量屬實，且為兩造所不爭執，亦
    堪信為真實。
五、本院之判斷：
  (一)原告鄭正田是否自系爭公園涼亭旁坡嵌上方，跌落至下方69
    公分之人行道：
  經查鄭正田係於93年8 月16日13時48分被人發現倒臥於台北
    縣板橋市○○路180 巷口，並報請台北縣政府消防局送至亞
    東紀念醫院急救之事實，有台北縣政府消防局執行救護服務
    證明1 件在卷可證，另依據原告於事發後於現場所拍攝之照
    片（詳附件2）所 示，系爭公園涼亭外之人行道外側設置有
    一「萬板路82巷由莒光路180 巷入」之路標，該路標右前方
    處有一凸出之水溝蓋，於路標的凸出之水溝蓋間留有一灘血
    跡，自堪信認該血跡處即為鄭正田頭部碰撞地面之地點。因
    此，本件應進一步審究者應為，鄭正田究係自人行道上方69
    公分之坡嵌跌落，抑或於人行道行進中跌倒受傷。
  復查於鄭正田係於人行道進行中跌倒受傷之場合，如鄭正因
    係面對附件2 所示照片往前方行進，因前方有一路標，不致
    倒向右前方之血跡處，如鄭正田係背對著附件2 所示照片行
    走，則鄭正田頭處既碰撞血跡處，則身體應同時碰撞凸出之
    水溝蓋板而受有嚴重之受傷，惟依據亞東紀念醫院診斷證明
    書之記載，鄭正田所受傷害主要係「兩側多處創傷性顱內出
    血合併氣腦症、呼吸衰竭、水腦症」，身體（尤其是胸腔與
    腹部）並未受有嚴重傷害，則鄭正田係於人行道行進中跌倒
    受傷之事情，應可排除。
  再查自人行道最靠近坡嵌處起算至凸出之水溝蓋至，為122
    公分，已據本院自現場勘驗無訛，而鄭正田頭部碰撞地面所
    流之血跡係在水溝蓋之外側，核鄭正田與自69公分高之坡嵌
    垂直掉落之位置相符，且鄭正田復受有水腦之嚴重傷害，衡
    情鄭正田僅係於行進中跌倒，當不致產生如此大之撞及力造
    成水腦情形，自堪信鄭正田係自人行道之上方69公分之坡嵌
    跌落。又鄭正田所流之血跡處自坡嵌起算，係在凸出水溝蓋
    之前方，且血跡處離凸出之水溝蓋尚有一段距離，衡情鄭正
    田頭部如有碰撞凸出之水溝蓋，斷無再朝凸出水溝蓋前方繼
    續行進之理，再徵諸原告並無法提出凸出水溝蓋上有血跡之
    證據供本院審酌，亦堪信鄭正田自69公分坡嵌跌落時並未碰
    接凸出之水溝蓋。
  末查徵諸鄭正田頭部碰撞地點流有血跡之地點，鄭正田係站
    立於覆蓋水溝蓋板之坡嵌上方處跌倒至人行道上，並非自公
    園涼亭所設置之階段跌落至人行道。
  (二)被告台北縣板橋市公所機關就公有公共設施之設置與管理否
    有欠缺：按國家賠償法第3 條所定之國家賠償責任，係採無
    過失主義，即以該公共設施之設置或管理有欠缺，並因此欠
    缺致人民受有損害為其構成要件，非以管理或設置機關有過
    失為必要，最高法院85年台上字第2776號判例著有明文。查
    系爭公園及其內之涼亭既屬被告台北縣板橋市公所所有，即
    為公有公共設施，被告於坡嵌邊緣設置護牆或欄杆，確可能
    招致人民於行經該處時不慎跌落至人行道，尤其系爭涼亭階
    段之最後一階之右側（左右側之認定以站於人行道上面對涼
    亭為基準）距離坡嵌甚近，使行經此處人民跌落人行道之危
    險性尤高，因此，已足認為該項設置具有欠缺，縱使被告於
    設置上無過失，亦需負國家賠償法第3 條第1 項之賠償責任
    。
  (三)鄭正田所受傷害與台北縣政府未將凸出之水溝蓋平放間有無
    相當因果關係：查鄭正田並非碰撞台北縣政府所設置凸出之
    水溝蓋，已詳述如前，則鄭正田所受傷害與台北縣政府設置
    凸出水溝蓋間並無相當之因果關係，台北縣政府就鄭正因所
    受傷害自無庸負賠償責任。至台北縣政府就凸出之水溝蓋設
    置是否有欠缺，即與本件之判斷，不生響影，不予論究，附
    此敘明。
  (四)茲將原告請求賠償之各項損害析述如后：
  醫藥費用54萬3,044 元部分：原告雖主張鄭正田因本件傷害
    支出醫藥費用54萬3,044 元云云，並提出亞東紀念醫院與板
    橋中興醫院之醫療費用收據各1 紙（即原證3）為 證，惟查
    上開2 紙醫療費用收據之金額分別為2,388 元、6,500 元，
    兩者合計僅為8,888 元，此外，即未就醫藥費之支出舉證以
    實其說，則原告請求被告板橋市公所賠償之醫藥費用在8,88
    8 元之範圍內，為有理由，逾此之醫藥費用請求，即屬無據
    ，不應准許。
  看護費用7萬3,579元部分：原告主張鄭正田因本件傷害支出
    看護費用7萬3,579元等情，已據提出德全醫院之醫療費用收
    據1件，自堪信為真實，則原告此部分之請求，自屬有據。
  喪失勞動能力之損失126 萬1,200 元部分：經查鄭正田係40
    年6 月6 日出生，於93年8 月16日發生本件傷害事件時，為
    53歲尚未屆退休年齡之人，核有有勞動能力之人。復查鄭正
    田於93年8 月16日因本件傷害致成為植物人，嗣於95年7 月
    31日死亡等情，有亞東紀念醫院診斷證明書、死亡證明書各
    1 件在卷足憑，堪認鄭正田自93年8 月16日起至95年7 月31
    日止確受有喪失勞動能力之損失。再查鄭正既係有勞動能力
    之人，已如前述，則原告未能就鄭正田每月所受勞動能力損
    害額舉證以實其說，核屬民事訴訟法第222 條第2 項所規定
    ，當事人已證明受有損害而不能證明其數額之情形，法院自
    應審酌一切情況，依所得心證定其數額，不能逕予駁回原告
    此部分之請求，本院酌審原告請求按基本工資月薪1 萬5,84
    0 元為期礎計算鄭正田等情，認核屬相當，則鄭正田自93年
    8 月16日起至95年7 月31日止共計1 年11月15日，計受有37
    萬2,240 元喪失勞動能力之損害【計算式：15840*(1*12+11
    +15/31)=371985，元以下四捨五入】。
  慰撫金600 萬元部分：查鄭正田因本件傷害致成植物人，衡
    諸社會一般通念，精神上自受有相當之痛苦，本院審酌本件
    事故之發生原因，及原告之經濟狀況、學識、身分地位，被
    告板橋市公所之過失程度等一切情況，認鄭正田所得請求之
    慰撫金在200 萬元之範圍內，核屬適當，逾此之請求即屬過
    鉅，不應准許。
  殯葬費23萬8,890 元部分：按上開至所示之項目均為鄭
    正田之請求權，因鄭正因於95年7 月31日死亡後，由原告己
    ○○、庚○○繼承，而本項殯葬費之請求權則係原告己○○
    、庚○○依據民法192 條第1 項規定而取得，並非繼承自鄭
    正田，先予敘明。復按英國法上有著名之「一年零一天法則
    」（year and a day rule）， 即死亡發生在故意或過失行
    為起算超過一年零一天，即不得以謀殺罪名定被告之罪，上
    開法則係因行為時間與死亡時間差距過大，因果關係即會變
    得相當模糊，不易證明死亡結果是行為所造成，然隨著醫學
    之進步，舉證並非不可能，英國於1996年廢止上開法則，而
    上開法則之廢止並非減輕公訴人之舉證責任，而係不再限制
    公訴人舉證之權利。查鄭正田自93年8 月16日發生本件傷害
    至95年7 月31日死亡時止，已超過一年零一天，本院認行為
    與死亡結果相差在一年零一天之期間內，應推定行為係死亡
    之原因，由被告反證死亡並非行為所造成，至於已超過一年
    零一天，則應推定死亡非行為所造成，由原告就行為係死亡
    之原因負舉證責任，而原告就鄭正田死亡確係93年8 月16日
    所受傷害造成，且兩者間有相當因果關係存在，並未舉證以
    實其說，則依上開舉證責任分配法則，無法認定鄭正因之死
    亡係由被告板橋市公所所屬公園設施不當所造成，是原告自
    不得依據民法第192 條第1 項規定，請求被告板橋市公所賠
    償殯喪費用。
  綜上所述，原告所得請求被告板橋市公所之各項賠償金額總
    計為245萬4,707元【計算式：8888+73579+372240+0000000=
    245萬4,707】。
  (四)被告抗辯鄭正田與有過失請求減輕或免除賠償金額部分：按
    損害之發生或擴大，被害人與有過失者，法院得減輕賠償金
    額，或免除之，民法第217 條第1 項定有明文。經查鄭正田
    發生本件意外事故之時間約為93年8 月16日13時48分，為白
    天光亮良好之時刻，對於系爭公園涼亭旁之坡嵌並無再設階
    梯通往人行道之狀況，並無不能注意之情事，竟仍自涼亭旁
    之坡嵌上通行至下方69公分處之人行道，致不慎跌倒造成顱
    內出血，且鄭正田跌落前係站立於覆蓋水溝蓋板之坡嵌上方
    處，顯然一望即可知該處不能通行至人行道，卻仍自該處不
    當行進至人行道，則鄭正田就本件事故之發生亦有過失，本
    院審酌系爭坡嵌邊緣未設置護牆與欄杆，該項設置固有欠缺
    ，然系爭坡嵌本非供通行至人行道之用，尤其係鄭正田因欲
    通行至人行道之位置，且系爭坡嵌之高度為69公分，如欲自
    坡嵌通行至人行道，僅須稍加注意，亦不致發生如此重大之
    傷害，因認鄭正因就本件事故應負70% 之與有過失責任。則
    原告所得請求台北縣板橋市公所賠償之金額經扣除70% 之與
    有過失責任後，應僅為73萬6,412 元【計算式：0000000*(
    1-70%)=736412.1 】。
六、從而，原告依據國家賠償法第3 條與侵權行為之法律關係，
    請求被告台北縣板橋市公所給付73萬6,412 元，及自95年4
    月7 日（即起訴狀繕本送達翌日）起至清償日止按年息5%計
    算之利息，為有理由，應予准許，逾此之請求，即屬無據，
    應予駁回。又兩造均陳明願供擔保請准宣告假執行與免假執
    行，就原告勝訴部分，經核均無不合，爰分別酌定相當之擔
    保金額，准許之，至原告敗訴部分，其假執行之聲請亦失所
    附麗，應併予駁回。
七、結論：原告之訴為一部有理由，一部無理由，依民事訴訟法
    第79條、第390條第2項、第392條第2項，判決如主文。
中    華    民    國    95    年    9     月    21    日
                  民事第三庭    法  官  何君豪
以上正本係照原本作成
如對本判決上訴，須於判決送達後20日內向本院提出上訴狀
中    華    民    國    95    年    9     月    21    日
                                書記官  蕭興南


司法院資訊處製作；財團法人民間司法改革基金會備份。
